臺灣高等法院民事判決　　　　　　　　92年度上易字第1076號
上　訴　人　甲○○
訴訟代理人　劉岱音律師
上　訴　人　乙○○
上列當事人間請求損害賠償事件，兩造對於中華民國92年8月2
9日臺灣臺北地方法院89年度訴字第1455號第一審判決提起上訴
，甲○○並為訴之追加，本院於96年9月4日言詞辯論終結，判決
如下：
    主      文
原判決關於(一)駁回甲○○後開第二項之訴部分，及該部分假執行
之聲請；(二)命乙○○容忍甲○○進行如原判決主文第二項之修繕
工程，及該部分假執行之宣告；(三)訴訟費用之裁判，均廢棄。
乙○○應再給付甲○○新台幣萬壹仟捌佰拾貳元，及自民國
八十九年三月二十二日起至清償日止，按週年利率百分之五計算
之利息。
上開廢棄(二)部分，甲○○在第一審之訴駁回。
兩造其餘上訴及甲○○追加之訴均駁回。
第一、二審訴訟費用，由乙○○負擔六分之一，餘由甲○○負擔
。追加之訴訴訟費用由甲○○負擔。
    事實及理由
一、按第二審訴之變更或追加，非經他造同意不得為之，但民事
    訴訟法第255條第1項第2款至第6款情形，不在此限；同法第
    446條第1項定有明文。本件甲○○原上訴聲明(二)為：乙○○
    應給付甲○○新台幣（下同）552,164元，及自民國89年3月
    22日起至清償日止，按週年利率百分之五計算之利息。嗣於
    94年10月16日擴張上訴聲明(二)為：乙○○應給付甲○○605,
    554元本息。復於95年3月17日減縮上訴聲明(二)為：乙○○應
    給付甲○○551,832元本息（見本院卷(二)第136頁）。另甲○
    ○於92年9月25日追加起訴聲明為：乙○○應將其所有坐落
    台北縣新店市○○街104號2樓 (以下簡稱104號2樓)露台之
    增建物全部拆除（見本院卷(一)第9頁）。嗣於95年3月17日將
　  追加起訴聲明變更為：乙○○應將104號2樓進行其附件二所
    示之修繕工程（見本院卷(二)第136頁）。復於95年8月16日減
    縮為：乙○○應將104號2樓進行其附件三所示之修繕工程
   （見本院卷(二)第158頁）。再於95年12月13日減縮為：乙○○
    應就104號2樓進行其附件四所示之修繕工程（見本院卷(三)第
    26頁）。核上開追加之訴部分，與甲○○於原訴就乙○○所
    有104號2樓漏水情事請求損害賠償等，爭點有其共同，各請
    求利益之主張在社會生活上可認為關連，而就原請求之訴訟
    及證據資料，於審理繼續進行在相當程度範圍內具有同一性
    ，得期待後請求之審理予以利用，應認請求之基礎事實同一
    ，併與前揭上訴聲明擴張、減縮部分，分別符合民事訴訟法
    第255條第1項第2、3款之情形，依同法第466條第1項但書規
    定，應予准許。又甲○○於94年10月16日另追加起訴聲明：
    乙○○應再給付甲○○20,415元，及自94年10月6日民事準
    備(三)狀送達翌日起至清償日止，按週年利率百分之五計算之
    利息，嗣於95年3月16日撤回此部分追加之訴（見本院卷(二)
    第136頁至137頁），合先敘明。
二、甲○○主張：其所有台北縣新店市○○街102號1樓（以下簡
    稱102號1樓)位於乙○○所有104號2樓之下層，乙○○於85
    年間於104號2樓外露台私自加蓋並變更原排水管路，因此破
    壞甲○○之102號1樓原有排水功能，致102號1樓外鐵捲門電
    開關箱於86年颱風過境後嚴重滲水生鏽，嗣又造成原結構樑
    柱滲水、天花板滲漏水。89年1月底，除原漏水處外又新增
    其他漏水處，面積達天花板面積二分之一，同年4月15日中
    午，天花板漏水最嚴重處破了一個大洞，且不斷有大小石塊
    及泥沙掉落。甲○○就上開漏水問題曾多次商請乙○○解決
    ，然乙○○均置之不理。甲○○因102號1樓房屋前揭漏水情
    形，自87年10月1日起至91年2月28日計41個月止無法出租，
    以租金每月15,000元計算，並扣除曾出租訴外人己○○45,0
    00元、丙○○15,000元、戊○○35,000元外，甲○○受有租
    金520,000元（15,000X41-45,000-15,000-35,000)之損害。
    另甲○○所有102號1樓因天花板、鐵卷門漏水損害，依台灣
    省建築師工會台北縣辦事處（以下簡稱台北縣建築師公會）
    第一次鑑定天花板之修復費用為74,015元，依建築師公會補
    充鑑定書關於鐵捲門開關處漏水之修復費用為47,817元，以
    上共計121,832元。爰依民法第184第1項前段、213條第3項
    、216條第1、2項、公寓大廈管理條例第6條第1項、第2項規
    定，請求乙○○應給付695,554元及自起訴狀繕本送達翌日
    即89年3月22日起至清償日止，按週年利率百分之五計算之
    利息。乙○○應容忍甲○○進入乙○○房屋，以便進行甲○
    ○屋頂漏水之相關修繕工程。原審判決乙○○應給付甲○○
    90,000元，及自89年3月22日起至清償日止，按週年利率百
    分之五計算之利息。乙○○應容忍甲○○進入乙○○所有10
    4號2樓內，進行甲○○所有102號1樓頂之漏水修繕工程。並
    駁回甲○○其餘之訴。甲○○聲明不服，提起上訴，聲明：
    (一)原判決關於駁回甲○○後開第二項之訴部分廢棄。(二)上開
    廢棄部分，乙○○應給付甲○○551,832元，及自89年3月22
    日起至清償日止，按週年利率百分之五計算之利息。另乙○
    ○所有104號2樓之女兒牆未進行防水處理，暨其與系爭房屋
    98號不同時加建，屋頂前後高度不一，施工接合處未做好，
    所以每逢大雨即滲水進甲○○102號1樓，乃追加：乙○○應
    就104號2樓房屋進行如附件三所示之修繕工程。就乙○○上
    訴，聲明：上訴駁回。
三、乙○○則以：本件造成甲○○102號1樓房屋漏水之原因，應
    係乙○○隔鄰（即訴外人許瑛琴）增建之牆壁未作防水，牆
    壁旁又另砌矮牆而造成類似溝渠之低漥地區，且其上均無頂
    蓋遮蔽，故下雨時直接受潮並飽含水分，進而隨管線套管滲
    漏因而造成漏水。又乙○○雖有於露台增建房屋，惟於84年
    交屋前即已興建完成，且乙○○並未破壞原有建築或排水管
    路，而甲○○之屋於84年、85年均未有漏水情形，遲至86年
    始生嚴重漏水，由此可證乙○○露台增建與甲○○房屋之漏
 　 水間並無因果關係。另針對甲○○房屋漏水，乙○○均積極
    善意處理，而甲○○房屋自89年7月歷經多次修繕，已未聽
    聞有漏水現象之發生。再者，本件原係合意由台灣省土木技
    術師公會（以下簡稱土木技師公會）進行鑑定，而甲○○於
    未告知乙○○之情形下，即另行委託公證鑑定中心進行鑑定
    ，程序上實有重大瑕疵。此外，依據土木技師公會至現場初
    勘認為，漏水主因須敲開建物管線配置處，始能研判。惟甲
    ○○所委託之公證鑑定中心僅至現場一次，且僅經由數分鐘
    之目視即能作成鑑定報告，而該鑑定報告之內容亦有繕打錯
    誤等情，則其鑑定之依據及結論多有疏漏而令人質疑。另甲
    ○○主張其因漏水而受有相當於租金之損害，惟甲○○房屋
    自87年至今均有人居住，縱甲○○未將房屋出租，仍係由甲
    ○○自己使用，實難謂其受有租金損失等語，資為抗辯。聲
    明：原判決不利於乙○○部分廢棄。上開廢棄部分，甲○○
    在第一審之訴駁回。並就甲○○之上訴及追加之訴，聲明：
    上訴及追加之訴均駁回。
四、甲○○主張其所有104號2樓房屋自86年起即有滲水之情形，
    有甲○○提出88年民調字第432號申請調解書及其附件在卷
    足佐（見原審89年店調字第18號卷第7頁），且經本院於92
    年12月24日履勘102號1樓結果：102號右側門柱鐵捲門開關
    處有漏水的痕跡（照片(一)），甲○○稱該門柱漏水時就雇工
    堵住，卻造成進門後右側牆壁鐵捲門開關處滲水而出，但該
    處現已無滲水痕跡，有重新粉刷的情形（照片(二)）。2樓夾
    層的天花板除靠1樓鐵捲門的開關處有油漆剝落的情形外（
    照片(三)），另外在中間及廚房浴室、另外靠後方浴室及樓梯
    處有更嚴重漏水而產生的油漆剝落（照片(五)(六)）、樓梯的上
    方滲水處的天花板有打洞、可以看見排水管與鋼筋（照片(四)
    ），有該勘驗筆錄暨前開照片在卷可稽（見本院卷(一)第51頁
    至第62頁），並為乙○○所不爭執，堪信為真。甲○○主張
    其所有102號1樓之漏水係因乙○○於露台搭建房屋並變更原
    排水管路所致等情，惟為乙○○所否認，並以前揭情詞置辯
    ，查：
  (一)甲○○102號1樓之漏水是否因乙○○於其所有104號2樓露台
    搭建露台及變更排水管路所致？
  1.甲○○102號1樓滲漏水之位置，經原審囑託公證中心鑑定結
    果(見原審卷第102頁)：
    第一處：該戶為一樓店面與100號共用之外牆面裝設鐵捲門
    　　　　之啟動閉合開關箱亦有漏水之現象，室內沿著該鐵
      　　　捲門之啟動開關亦有漏水之現象。該面牆於原設計
        　　圖中並無配置雨水排水管及自來水給水管。
    第二處：該戶室內離鐵捲門約一米處之平頂有滲水之現象，
　　        平頂上方為原建物設計之露台。二樓住戶於民國85
          　年間將露台增建搭設房屋。
    第三處：該戶室內廚房之平頂於89年遭二樓住戶檢修漏水時
    　　    將平頂貫穿，現場鑑定時有漏水之現象。廚房位置
        　　平頂附近亦有漏水現象。
    有該鑑定中心出具鑑定報告書在卷可稽(外放)。
  2.一般鋼筋混凝土之樓板，若因改建、增建造成細微龜裂，因
    混凝土建材本身具有相當程度之含水能力，於混凝土建材超
    過其本身含水能力上限以前，尚不致於有即刻之漏水現象，
    必俟混凝土樓板累積相當之水分後該混凝土樓板方會產生嚴
    重之漏水現象。又混凝土水分聚集何時超過其含水能力，涉
    及水分來源多寡，龜裂程度是否嚴重等多重因素，並無一明
    確之參考時間，短則數月，長亦可能達數年之久，是縱改建
    、增建後未及時產生漏水現象，並不即表示改建、增建與混
    凝土樓板漏水無相當因果關係。又一般露台之改建、增建，
　  就施工技術而言，尚無法達到完全無損原露台混凝土樓板之
    可能，則於施作改建、增建露台時，一併損及混凝土樓板並
    導致樓板龜裂並產生細縫即在所難免，若加以隔鄰並未同時
    將全部露台增建而仍保有露天空隙，雨水即可自該露天部分
    滲入龜裂細縫，並於累積達一定程度時向下滲漏，而造成樓
    板下之漏水現象。
  3.乙○○增建露台後，尚留有露天空隙等情，既為乙○○所不
    爭執，且有甲○○提出照片3張在卷可資佐證（見原審89年
    店調字第18號卷第17頁）。茲因乙○○增建露台建物後尚有
    露天空隙，雨水可以累積於乙○○增建露台建物時所造成之
    細縫中，並於一段時間後，水分累積超過混凝土樓板含水量
    時向下滲漏，則甲○○102號1樓有前揭漏水痕跡，顯係乙○
    ○於其104號2樓增建露台所致。參酌原審將102號1樓漏水原
    因，送請公證鑑定中心鑑定結果，亦認：
    (1)第一處及第二處位置：
    二樓 (按係指104號2樓)住戶自行將露台增建搭設房屋，
      於原先露台女兒牆上或旁搭建牆壁時，造成牆壁與女兒牆
      之接縫，該接縫於雨天時產生積水；鐵捲門開關箱原先埋
      設之管線套管施工不良或其他不可抗拒外力影響，使得雨
      水自接縫處入滲至一樓 (按係指102號1樓)之牆壁並沿著
      管線套管排出，造成一樓住戶開關箱嚴重漏水。
　　二樓住戶改變露台舖面，破壞原先防水結構（包含與女兒
  　　牆接縫處），施工不良造成一樓漏水。
    (2)第三處位置：二樓四戶住戶於露台搭建房屋時間不一致，
      並改變原露台水頭位置，造成各戶之間外漏地坪處之積水
      ，積水沿著地坪之裂縫面滲入，造成一樓住戶平頂滲漏。
    因此：(1)乙○○於104號2樓自行於露台搭建房屋，與女兒牆
    接縫處施工不良，並破壞原先地坪防水結構以及落水頭位置
    ，造成一樓住戶漏水。(2)埋設鐵捲門開關箱之管線套管處牆
    壁因施工不良（澆置混凝土後搗實不均產生之蜂窩）或其他
    不可抗拒外力影響（地震）等，造成混凝土中有縫隙，使得
    滲漏水可滲入管線套管內。並研判：102號1樓滲、漏水之主
    要原因，應係104號2樓擅自增建露台，造成原有之防水功能
    遭到破壞所致，有鑑定中心90年12月31日（90）台證字第12
    034號函附鑑定報告書在卷可證（原審卷第102頁，報告書外
    放）。
  4.乙○○雖抗辯稱造成甲○○102號1樓滲、漏水之原因係甲○
    ○於瓦斯管裝置於外牆，且係鄰屋露台滲、漏水所致，與其
    無關云云。惟經本院再囑託台北縣建築師公會鑑定結果，認
    ：
  (1)乙○○認為因102號2樓瓦斯管裝置於外牆上，以可能造成漏
    水原因的位置（照片26）一一經檢視照片及檢視其他瓦斯管
    裝置現場（照片20），瓦斯管係依瓦斯公司規定及慣例，裝
    置於外牆外面，裝置並未破壞原有結構及排水設施，乙○○
    認為之漏水原因並不成立。
  (2)乙○○認為有可能造成漏水原因的其他幾個位置因98號2樓
    導水管排水所致（照片25）亦不成立，因為98號2樓之導水
    管排水方向應利用原有大樓之排水管，朝向另一方，即排向
    有現成排水管之遠方，（詳附件八-2）。98號2樓導水管排
    水不良是假設，依現場了解並無導水管排水不良問題，即使
    98號2樓導水管排水不良，有可能影響的是100號1樓，應不
    至於影響到102號1樓，乙○○認為之漏水原因亦不成立。
  (3)乙○○認為有可能造成漏水原因的另一個位置為98號2樓花
    台位置，於甲○○提供之「中華民國營建防水技術協進會鑑
    定報告書」中，由該報告書中第八項勘查結果第1款表示曾
    做24小時浸水測試，試驗結果顯示並未影響102號1樓，亦排
    除可能性。
  (4)由甲○○提供之照片29，顯示乙○○2樓加蓋房屋外牆施作
    現況，由照片顯示，其磚牆未施作外牆粉刷，由於磚牆透水
    性較差，如果發生滲水行為，首先會影響到的應該是104號2
    樓本身，由104號2樓室內觀察，並未發現滲水。依一般建築
    成規，露台磁磚下均施作防水層，應不至於是造成102號1樓
    漏水之原因。
  (5)由「中華民國營建防水技術協進會鑑定報告書」中第八項勘
    查結果第2款（詳附件九，p32）、鑑定報告更正內容（p34
    ）表示：「於中華民國92年4月17日至台北縣新店市○○街
    104號2樓後側鄰房（台北縣新店市○○街102號2樓）露台施
    作第二階段24小時浸水測試，發現水由後側（台北縣新店市
    ○○街102號2樓）露台滲漏至新和街104號2樓地坪夾層內再
    滲漏至台北縣新店市○○街102號1樓」。
  (6)由現場照片16，（104號露台加蓋之日本式房木地板下方鑿
    開之地板）可以看出施作了兩層地板，下層應為原有之樓板
    ，上層為新作之樓板。由照片16，顯示上層樓板中暫編為
    號配管及號配管，應為由露台位置（照片14）中接出之排
    水管，其下層樓板中暫編為號配管及號配管之兩支配管
    遭截斷。其截斷之原因，由照片及現場判斷，應為乙○○（
    104號2樓）原來預備將號配管及號配管，銜接並排往大
    樓之排水管，因某種原因未銜接施作完成，施工時且不慎，
    將混凝土鑿除過度，以致產生破洞（詳照片9、10）。102號
    2樓露台雖然經「中華民國營建防水技術協進會鑑定報告書
    」中測試是漏水之源頭，其漏水之原因卻是因為104號2樓施
    工將原有排水系統支配管截斷所致，其責任應在104號2樓。
    而不應歸責於102號2樓。
  (7)目前102號2樓露台已搭建完成，未來已經無漏水可能，另外
    ，104號2樓之露台屋頂，目前也已搭建完成，惟因為其搭建
    挑高之屋頂，仍有漏空，仍應防止大風雨時，飄入露台之雨
    水。
　有93年7月13日台北縣建築師工會93台建師北鑑字第239號函附
  鑑定報告書在卷可證（以下簡稱第一份鑑定報告書，見本院卷
  (一)第90頁，外放證物）。嗣因艾利颱風及911大豪雨致甲○○
  102號1樓有再漏水之情事，乃再囑託台北縣建築師公會補充鑑
  定結果：
  (1)由甲○○提供102號房屋之相關照片（詳附件七照片1~3）與
    原本處93年7月13日以93台建師北鑑字第239號鑑定報告書（
    以下稱原鑑定報告書）比對，顯示艾莉颱風及911大豪雨過
    後102號夾層房屋之天花板牆壁滲水情形受潮面積確有擴大
    情形，惟其損害估價並未超出原鑑定報告書估價範圍。
  (2)由於104號2樓之露台屋頂，目前雖已搭建完成，惟因為其搭
    建挑高之屋頂，仍有透空部分，遇到大風雨時，飄入露台之
    雨水無法防止，本處原鑑定報告書第9條鑑定分析及鑑定結
    果第7款亦曾提到此點，由104號2樓現場室內陰濕現況（詳
    附件六照片9、10）顯示經過艾莉颱風及911豪大雨過後，飄
    入之雨水造成損害，由於104號2樓其磚牆未施作外牆粉刷（
    詳附件六照片16），由於磚牆具有透水性，容易發生滲水，
    但因其下部牆壁原為女兒牆，依一般建築成規，露台磁磚下
    均施作防水層，只要不將防水層破壞，應不至於是造成102
    號1樓漏水之原因。本處原鑑定報告亦曾提出此點。
  (3)經檢視98號2樓排水口（照片12），由地坪陰濕狀況研判該
    排水口尚在使用中，另由98號1樓夾層天花板陰濕狀況，判
    斷漏水原因：「應係艾莉颱風及911豪大雨過後，98號2樓排
    水不及造成淹水」；影響及98號1樓夾層，間接影響到102號
    ，造成102號內外鐵捲門開關處產成漏水情形（98號1樓夾層
    ，係100號1樓之夾層之誤，已經台北鑑築師公會94年6月10
    日94台建師北鑑字第162號函更正在卷（見本院卷(二)第61頁
    ）。有93年7月13日台北縣建築師公會93台建師北鑑字第239
    號函附鑑定報告書在卷可考（以下簡稱第二份鑑定報告書，
    見本院卷(一)第90頁）。益證甲○○102號1樓漏、滲水確係乙
    ○○於104號2樓露台施工將原有排水系統支配管截斷所致，
    乙○○抗辯係因鄰屋滲、漏所致云云，不足為採。
  5.另乙○○雖再抗辯前述公證鑑定中心之鑑定未經乙○○同意
    ，不應對乙○○發生效力，且前述鑑定報告所載鑑定地址錯
    誤，該鑑定報告不可採云云。然查：鑑定報告之證據能力，
    並不因訴訟當事人有無同意而有所不同，另本院認定甲○○
    房屋漏水係乙○○房屋增建露台所致，係依客觀照片及經驗
    法則暨前揭台北縣建築師公會鑑定報告所得，並非全然以公
    證鑑定中心鑑定報告為判決之依據；更何況公證鑑定中心鑑
    定報告地址錯誤純係誤載等情，復經公證鑑定中心以（91）
    北證字第3002號函敘明無訛在卷（見原審卷第142頁），是
    乙○○前揭抗辯，尚不足採。
 6. 再者，乙○○於本院審理中將104號2樓後陽台露台塗抹防水
    膠，本院乃再囑託財團法人中華營建基金會（以下簡稱營建
    基金會）就(1)乙○○104號2樓原露台增建牆面上方烤漆鋼板
    屋頂及石棉瓦屋頂介面縫細處施行灌水測試，是否會造成10
    2號1樓房屋漏水？（灌水測試時間應為1小時）。(2)對乙○
    ○所有上開2樓房屋後陽台所塗抹之防水膠刮除後再行就後
    陽台全部面積進行淹水測試，是否會造成樓下102號1樓房屋
    漏水？（淹水高度至少應為5公分，測試時間應為1小時，且
    2樓後陽台不得與95年11月29日現況為任何之改變）。惟營
    建基金會並未依本院囑託項目進行測試，因此，營建基金會
    鑑定結論雖亦認本鑑定標的物房屋頂版漏水之原因為其上方
    之露台防水層之防水效能不良及原有露台排水不順暢造成積
    水所致。但其鑑定責任歸屬：「造成防水層材料防水效能不
    良之確切原因，查究不易；惟因露台增建導引雨水另行排放
    ，有利於標的物房屋之減免滲漏水現象，故尚難完全歸責於
    乙○○先生，在露台加建之責任。標的物房屋滲漏水位置，
    來自於側樑與後樑附近。其上方之露台本為四戶相鄰接之位
    置，其修復費用之負擔，建議由標的物所有人與相關各戶協
    商解決」等語。既已超出本院囑託鑑定範圍，且其未查究造
    成102號1樓滲、漏水之確切原因，因此其前揭建議由相關各
    戶協商解決部分，自無法推翻前揭公證鑑定中心及台北縣建
    築師公會之鑑定，而為有利於乙○○之認定，附此敘明。
  (二)甲○○因102號1樓滲、漏水得請求之損害賠償為何？
  1.102號1樓房屋損害部分：
  (1)甲○○依公證鑑定中心之鑑定報告主張102號1樓因漏水之修
    復費用計須166,054元部分。
  (2)查，前開鑑定報告之費用，除漏水處之修補費用外，尚含乙
    ○○房屋露台拆除部分等費用，此觀卷附鑑定報告第8頁中
    「其中包含…，及二樓增建部分拆除費用」之陳述即知。因
    此，本院就甲○○102號1樓房屋滲、漏水損害部分，再囑託
    台北縣建築師公會鑑定結果，認其修復方法關於天花板部分
    建議先將陰濕部分鑿除、以環氧樹酯漆EPOXY填補，平頂及
    牆以1：2防水水泥粉刷、批土，再以PVC漆或水泥漆，一底
　　二度粉刷。一樓天花板破洞將陰濕部分鑿除、以環氧樹酯漆
  　EPOXY塗刷裸露之鋼筋，然後以無收縮水泥修補，之後以1：
　　2防水水泥粉刷、批土，再以PVC漆或水泥漆，一底二度粉刷
  　。其修復費用詳附件一總計費用為74,015元，有前揭台北縣
    建築師公會第一次鑑定報告書在卷可憑（見該鑑定報告第4
    頁至第5頁）。另關於鐵捲門開關處漏水之修補部分，建議
    先將陰濕部分鑿除、以環氧樹酯漆EPOXY填補，平頂及牆以1
    ：2防水水泥粉刷、批土，再以PVC漆或水泥漆，一底二度粉
    刷，所需施作之工程項目及費用詳附件二，總計費用為47,8
    17元（誤載為74,015元)，有台北縣建築師公會第二份鑑定
    報告書可憑（見該報告書第6頁）。故甲○○請求102號1樓
    房屋因乙○○104號2樓滲、漏水修復費用計121,832元（74,
    015+47,817=121,832）為有理由，應予准許。
  2.房屋租金損失部分：
  (1)甲○○主張因其所有102號1樓房屋前揭漏水情形，自87年10
    月1日起至91年2月28日計41個月止無法出租，以租金每月15
    ,000 元計算，並扣除曾出租訴外人己○○45,000元、丙○
    ○15,000元、戊○○35,000元外，甲○○受有租金520,000
    元（15,000X41-45,000-15,000-35,000=520,000)之損害。
    固據提出以租賃契約3紙為證（見審卷第98頁、第123至第
    125 頁），惟為乙○○所否認。
  (2)查：甲○○房屋雖因乙○○增建露台建物而有漏水現象，惟
    該現象並無嚴重到使甲○○房屋無法使用之情形，此觀公證
    鑑定中心鑑定報告所附之現況照片10張即知。而甲○○房屋
    僅有四處漏水現象等情，亦有甲○○所自繪之漏水相對位置
    圖在卷可稽（見原法院89年店調字第18號卷第20頁、第21頁
    ），經參照甲○○所提附卷之漏水照片比對以觀，該漏水情
    形，雖會造成房屋使用者之不便，惟尚未達到無法使用之情
    形，另參以甲○○於原審自陳自89年6月起即由其弟使用系
    爭房屋（見該卷第116頁），則甲○○房屋並無無法使用之
    損害，足堪認定。因此，甲○○主張房屋漏水面積達天花板
    面積二分之一以上，嚴重影響房屋之使用，並因而使甲○○
    受有相當於無法使用房屋之租金損害云云，惟既與前述客觀
    現狀照片所示情形不符，尚不足取。
  (3)另證人丁○○雖證稱102號1樓有出租過，嗣承租戶因為漏水
    即退租等語，有該筆錄在卷可憑（見本院卷(二)第127頁至第
    128頁），惟證人丁○○為甲○○之姐，其證言難免偏頗，
    且102號1樓房屋並無漏水影響房屋使用情形，已如前述，故
    證人丁○○前揭陳證，不能為利於甲○○之認定。此外，甲
    ○○未能提出因房屋有前揭漏水情形，致房屋無從使用、出
    租情事，斷難徒憑甲○○提出租賃契約，遽謂其受有租出之
    利益，而得請求乙○○負損害賠償之責。
  3.甲○○請求進入乙○○104號2樓進行漏水之修繕工程，及乙
    ○○應進行如附件三所示之修繕工程部分：
  (1)按住戶違反公寓大廈管理條例第6條第1項規定（指住戶有配
    合他住戶為修繕義務等規定），經協調仍不履行時，住戶、
    管理負責人或管理委員會得按其性質請求各該主管機關或訴
    請法院為必要之處置，公寓大廈管理條例第6條第3項定有明
    文。
  (2)甲○○房屋漏水處係位於與乙○○房屋所共有之天花板，則
    甲○○多次聲請調解（見原法院89年度店調字第18號卷第6
    頁、第15頁）請求乙○○解決漏水問題而未獲置理，甲○○
    固得依前揭規定提起本件訴訟，請求乙○○為必要之處置。
    而本件雖經囑託台北縣建築師公會鑑定結果，認為防止102
    號1樓滲、漏水，建議104號2樓應進行如附件三之修繕工程
    ，有第2次鑑定報告在卷足佐（見該鑑定報告書第6頁）。惟
    本院於96年1月3日囑託營建基金會鑑定後，迄該基金會於96
    年7月11日函復本院止，天候有大雨，茲因98號的屋頂之前
    較低，惟因加蓋鐵皮，覆蓋104號的鐵皮上面，並有該鑑定
    報告書附件七照片11在卷可考。故102號1樓2樓均未見有滲
    、漏水之現象，只有舊的漏水痕跡，表示102號1樓已經沒有
    漏水，此經營建基金會指定之林友彥說明在卷可考（見本院
    卷(三)第77頁至第79頁），且甲○○就102號1樓未再漏水，亦
    經自認在卷（見本院卷(三)第79頁）。因此，104號2樓既因乙
    ○○在104號2樓露台加塗防水膠已如前述，且98號2樓住戶
    亦加蓋鐵皮蓋過104號2樓頂之鐵皮，致甲○○之102號1樓房
    屋不再有漏水，故甲○○請求進入乙○○房屋為漏水之修繕
    工程，及乙○○應進行如附件三所示之修繕工程，已無必要
    。
  (3)至甲○○主張102號1樓現雖未再漏水，惟將來是否會再漏水
    無可預知，為究明其漏水原因，願意出具切結書請求再做灌
    水測試云云。惟甲○○就102號1樓房屋於本院辯論終結時，
    既已不再漏水，已如前述，而甲○○就102號1樓將來有再漏
    水之虞，既未能舉證以明其實，此部分無預為請求之必要，
    故甲○○請求再做灌水鑑定云云，核無必要，附此敘明。
　(四)綜上，甲○○主張其所有102號1樓房屋前述之滲、漏水情形
  　，係乙○○於其所有104號2樓露台搭建房屋，變更排水管路
    所致，應可採信。乙○○抗辯非其104號2樓露台而係鄰屋滲
    、漏水所致云云，非可採信。則甲○○依民法第184條第1項
    前段規定請求乙○○賠償因修繕102號1樓房屋滲、漏水所受
    之損害計121,832元，為有理由，應予准許。逾此範圍請求
    ，為無理由，不應准許。至甲○○請求乙○○容忍其至乙○
    ○104號2樓屋內進行修繕及乙○○應進行如附件三之修繕工
    程部分，已因乙○○於104號2樓露台加塗防水膠，且98號2
    樓屋主已另於屋頂加蓋鐵皮遮蔽結果，致甲○○所有102號1
    樓已不再漏水，故甲○○此部分請求，亦無必要，而不應准
    許。
五、綜上所述，甲○○本於民法184條第1項前段規定，請求乙○
    ○給付121,832元，及自起訴狀繕本送達翌日即89年3月22日
    起至清償日止，按週年利率百分之五計算之遲延利息，為有
    理由，應予准許，逾此範圍請求，為無理由，應予駁回。原
    審判決乙○○應給付甲○○90,000元本息，及乙○○應容忍
    甲○○進入104號2樓房屋進行漏水修繕工程，並就前開部分
    ，供擔保後准、免假執行宣告。即原審就甲○○請求上開損
    害賠償部分僅判決乙○○應給付90,000元本息，尚有未洽，
    甲○○上訴意旨請求乙○○再給付31,832元本息，為有理由
    ，爰由本院予以廢棄改判如主文第二項所示。至於甲○○請
    求不應准許部分，原判決為甲○○敗訴之判決，並駁回其假
    執行之聲請，經核於法並無不合，甲○○上訴意旨求予廢棄
    改判，為無理由，應駁回其上訴。另原審判命乙○○應容忍
    甲○○進入104號2樓為修繕工程部分，為乙○○敗訴之判決
    ，並為假執行之宣告，自有未洽。乙○○上訴意旨就此部分
    指摘原判決不當，求予廢棄改判，為有理由。至於上開應准
    許部分，原審判命乙○○給付，並為假執行之宣告，核無違
    誤，乙○○上訴意旨，就此部分仍執陳詞，指摘原判決不當
    ，求予廢棄，為無理由，應駁回其上訴。另至甲○○追加請
    求乙○○應為附件三修繕工程部分，為無理由，應予駁回。
六、本件事證已明，兩造其餘攻擊防禦方法及未經援用之證據，
    經本院審酌後，核與本件之結論，不生影響，爰不一一贅述
    ，附此敘明。
七、據上論結，本件兩造上訴均為一部有理由，一部無理由，甲
    ○○追加之訴，為無理由，依民事訴訟法第450條、第449條
    第1項、第79條但書、第78條，判決如主文。
中    華    民    國    96    年    9     月    19    日
                    民事第十一庭
                        審判長法  官   鄭雅萍
                    　　　　　法  官   詹文馨
　　                          法  官   蘇芹英
正本係照原本作成。
不得上訴。
中　　華　　民　　國　　96　　年　　9 　　月　　19　　日
　　　　　　　　　　　　　　　書記官   林初枝
